【裁判字號】    98,台上,7064
【裁判日期】    981126
【裁判案由】    貪污
【裁判全文】
最高法院刑事判決            九十八年度台上字第七０六四號
上  訴  人  甲○○
            乙○○
            丙○○
共      同
選任辯護人  張秉正律師
上  訴  人  壬○○
選任辯護人  鍾年展律師
上  訴  人  丁○○
            戊○○
            己○○
上 列三 人
共      同
選任辯護人  吳明益律師
上  訴  人  庚○○  男民國○○年○○月○○日生
                    身分證統一編號：Ｚ000000000
            辛○○  男民國○○年○月○日生
                    身分證統一編號：Ｚ000000000
上列上訴人等因貪污案件，不服台灣高等法院花蓮分院中華民國
九十八年二月二十日第二審更審判決（九十五年度上更(一)字第一
００號，起訴案號：台灣花蓮地方法院檢察署八十五年度偵字第
二四五一、二五一八、二七二九、二七三０、二七六一、二八六
七、二八九０、二八九一號、八十八年度偵字第三九七七號、九
十二年度偵字第一六六六號），提起上訴，本院判決如下：
    主  文
原判決關於甲○○、乙○○、丙○○、壬○○、丁○○、戊○○
、己○○、庚○○及辛○○部分均撤銷，發回台灣高等法院花蓮
分院。
    理  由
本件原判決撤銷第一審關於諭知上訴人甲○○、乙○○、庚○○
、丙○○、戊○○、己○○、壬○○暨辛○○、丁○○被訴圖利
部分無罪之判決，改判論處丁○○、甲○○、乙○○、辛○○、
庚○○、丙○○、戊○○、己○○、壬○○共同連續公務員對於
主管之事務間接圖利罪刑，固非無見。
惟查：一、被告以外之人於司法警察官或司法警察調查中所為之
陳述，與審判中不符時，其先前之陳述具有較可信之特別情況，
且為證明犯罪事實存否所必要者，依刑事訴訟法第一百五十九條
之二規定，固得為證據。惟上開規定所指「具有較可信之特別情
況」及「證明犯罪事實存否所必要」，係屬傳聞證據例外取得證
據能力之特別要件，與供述證據必須具備任意性之證據能力一般
要件有別，二者不可混為一談。故被告以外之人於司法警察官或
司法警察調查中所為之陳述，縱係出於自由意思，仍必須具備「
較可信之特別情況」及「證明犯罪事實存否所必要」之要件，始
得採為證據，否則通常在審判中之陳述均係出於「任意性」，在
警詢與審判中之陳述同具「任意性」之條件下，如何單憑警詢之
陳述係出於「任意性」，即判斷比審判中之陳述具有「較可信」
之特別情況？原判決以甲○○、乙○○、戊○○、辛○○、證人
即共同被告吳德龍（業據判決無罪確定）及證人謝彰才、黃隆勝
、葉日信、簡明色、廖天賜、何佳璋、彭金海、鍾金玉等人於法
務部調查局東部地區機動工作組（下稱東機組）之陳述，與其等
在第一審審理時經交互詰問之陳述不符，但其等於東機組之陳述
，並無違法取供之情事，據為刑事訴訟法第一百五十九條之二「
可信性」要件之判斷依據（見原判決第九頁），不無將供述證據
必須具備任意性之證據能力一般要件，誤為傳聞證據例外取得證
據能力之特別要件之違誤，且對於前述在東機組之陳述如何為證
明犯罪事實存否所必要，亦未有任何之說明，適用證據法則自有
未當。二、科刑之判決書須將認定之犯罪事實詳為記載，然後於
理由內說明其所憑之證據及認定之理由，使事實與理由兩相一致
，方為合法，倘事實已有及，而理由內未加說明，是為理由不
備，理由內已加說明，但所依憑之證據不適為犯罪事實之證明，
即屬理由矛盾，均足以構成撤銷之原因。原判決事實欄記載：「
緣花蓮（農田）水利會各項營繕工程招標自（民國）七十九年起
迄八十一年六月由最低價標改採合理標，該會工務組工務股長丁
○○、組員乙○○、甲○○、辛○○、庚○○與丙○○等人，因
見承包工程有利可圖，乃與廠商戊○○、己○○、壬○○等人共
同基於圖自己不法利益之概括犯意聯絡，均明知依水利會組織通
則第三十八條『水利會員工不得直接或間接承包各該會工程』之
規定，及依廢止前機關營繕工程及購置定製變賣財物稽察條例第
十七條『開標及比價前，對於預估底價及各商號所投標價，應嚴
守秘密』之規定，竟違背上開法令，藉丁○○等人職務上主管花
蓮水利會各項營繕工程及丁○○知悉機關底價之機會，共謀私下
借用營造公司及土木包工業之牌照，以多家聯合投標方式圍標承
攬花蓮水利會各項工程。……丁○○為使主標廠商順利得標，除
先將機關底價告知甲○○、乙○○以掌控合理標之百分七十金額
外，並……。」等語。理由欄則說明所憑之依據為甲○○於八十
五年八月十日在東機組詢問時之供述：「每一工程的底價丁○○
都知道。」、「工程款在三百七十五萬元（新台幣，下同）以上
者，底價是由預算書去猜測，三百七十五萬元以下的工程，丁○
○都知道底價」等語（見原判決第十五頁），以及甲○○於第一
審之供述「水利會工程是由設計者初擬後送股長初核，工程底價
是設計者初擬，設計者須在底價單上寫上初擬的數字，並依預算
書上之數字呈上去」等語，認定「既然工務組的組員、工作站站
長負責工程之設計及預算之編列，再呈由工務股長（丁○○）初
核，自均了知該工程的預算金額，再參酌會長訂定底價的習性，
不難算出機關底價大約多少……」等情（見原判決第十六頁）。
於事實欄認定上訴人等利用丁○○知悉花蓮農田水利會機關底價
之機會藉以借牌投標牟利，似認丁○○事前已明確知悉機關底價
。然理由欄卻又引用甲○○之供述，認定工程款在三百七十五萬
元以上者，可由預算書去猜測底價，並以丁○○可以參酌會長訂
定底價的習性，算出機關底價大約是多少，似又認底價係由丁○
○猜測或推算而來，難謂無理由矛盾及認定事實不依證據之違法
。三、有罪之判決書，對於被告有利之證據不採納者，應說明其
理由，刑事訴訟法第三百十條第二款定有明文，故有罪判決書對
於被告有利之證據，如不採納，必須說明不予採納之理由，否則
即難謂無判決不備理由之違法。依卷附花蓮農田水利會函復第一
審法院之九十一年六月二十五日九一花農水工字第一九八九號函
之說明：「四、底價之決定：(一)本會辦理政府補助各項工程招標
時，工程預算書必需送經前台灣省水利局審查核定後，將預算書
寄回，本會依法定程序辦理公開招標，開標前並報請水利局派員
監標，本會各級經辦人員在投標前不可能知悉底價。(二)本會因轄
區狹長，農田零星分散，故於各鄉鎮設置八個工作站，以便處理
當地緊急及經常性工作。由工作站處理之災害小型搶修或維修工
程，其底價之訂定係由工作站將欲執行之預算書送本會審查後，
底價由會長核定並加密封，由工作站依法招標，開標時由本會派
員攜密封底價到工作站監標，並當場拆密封底價袋，在此之前其
他工作人員並無可能知悉底價。」（見第一審卷(一)第二三三頁）
，倘屬無訛，即非不能採為上訴人等所辯不知底價亦無洩漏底價
之有利證據，原判決未予採信，亦未說明不予採信之理由，自屬
理由不備。四、依原判決事實之認定及理由欄論罪科刑之說明，
機關底價僅丁○○知悉，並洩漏予其他共同被告，而認其牽連犯
刑法第一百三十二條第一項之洩漏國防以外秘密罪（見原判決第
四頁第十、十六、十七行，第三八頁第十二至十四行、第二四行
）。惟理由內復稱「被告丁○○等六人（指丁○○、甲○○、乙
○○、辛○○、庚○○、丙○○）知悉機關底價」、「被告丁○
○等人有洩漏機關底價」云云（見原判決第三三頁第十一行及倒
數第六行），亦屬理由矛盾。五、原判決事實欄記載花蓮農田水
利會各項營繕工程自七十九年起至八十一年六月由最低價標改採
合理標，並自八十一年七月起又改採最低價標。於採合理標時對
於上訴人等之犯罪方式，已敘明係藉由丁○○知悉機關底價之機
會，借牌以多家聯合投標之方式圍標承攬各項工程，以及各人之
分工方式。但對於八十一年七月營繕工程改採最低價之決標方式
發包之工程部分（即原判決附表一編號、部分），原判決僅
於事實欄記載：「八十一年七月營繕工程改採最低價得標，仍以
借牌方式承攬。」（見原判決第五頁第六、七行）。而就上訴人
等究竟以何種方式犯罪？正犯間如何分工？如何分配利益？不僅
事實欄未有記載，理由內亦無任何之說明。尤以編號之林田圳
二支線尾段改善工程，依該附表之記載，開標之底價為二百零一
萬元，得標之金額則為一百十九萬元，相差懸殊，是否亦以洩漏
機關底價之方式得標？至堪研求。原判決未加調查審認，遽認該
部分亦應成立圖利犯行，自嫌速斷。六、原判決認定上訴人等借
牌施作花蓮農田水利會之工程，工程款中百分之十為借牌費，其
餘百分之七十五至八十為實際承作之小包工程款，剩餘之百分之
十至十五則於扣除公用如購買標單、付押標金利息、購買憑證等
及分給己○○紅利後，交由丁○○統一分配（見原判決第五頁第
一至六行）。又稱其等自七十九年至八十四年借牌施作之總工程
款為一億零七百六十四萬三千七百七十元，扣除小包工程款及必
要費用後，尚餘百分之十至十五之餘款，以最有利之百分之十計
算，共獲得不法利益一千零七十六萬四千三百七十七元（見同上
頁倒數第十至五行），並以上開金額諭知連帶追繳沒收、抵償。
所稱之不法利益，顯係直接以總工程款之百分之十計算，並未扣
除必要費用。與先前所述工程款先支付借牌費、小包工程款，剩
餘之百分之十再扣除購買標單、付押標金利息、購買憑證及分給
己○○紅利等必要費用後，始屬不法利益，前後所述不一，亦有
未合。上訴意旨均指摘原判決不當，非無理由，應認仍有撤銷發
回更審之原因。原判決就上訴人等敘明不另為無罪諭知部分，基
於審判不可分原則，併予發回。
據上論結，應依刑事訴訟法第三百九十七條、第四百零一條，判
決如主文。
中    華    民    國  九十八  年   十一   月  二十六  日
                      最高法院刑事第十一庭
                          審判長法官  石  木  欽
                                法官  洪  佳  濱
                                法官  韓  金  秀
                                法官  段  景  榕
                                法官  周  煙  平
      本件正本證明與原本無異
                                      書  記  官
中    華    民    國  九十八  年   十一   月   三十   日
                                                      K


司法院資訊處製作；財團法人民間司法改革基金會備份。
